臺灣屏東地方法院刑事判決　　　　　　　　99年度訴字第57號
公　訴　人　臺灣屏東地方法院檢察署檢察官
被　　　告　康桂美
選任辯護人　許清連律師
　　　　　　李錦臺律師
　　　　　　陳奕全律師
上列被告因偽造有價證券等案件，經檢察官提起公訴（98年度偵
續字第31號），本院判決如下：
    主  文
康桂美無罪。
    理  由
一、公訴意旨略以：被告康桂美與告訴人吳秀戀，均係以施麗珍
    （涉嫌偽造文書等案件，由檢察官另行通緝）為會首之民間
    互助會會員。緣施麗珍於民國95年底招攬包含康桂美、吳秀
    戀等在屏東縣屏東市和生市場經營攤販生意者參加由其擔任
    會首之互助會，會員含會首共42會，會期自96年1 月1 日起
    ，至99年12月15日止共42會，約定每會新臺幣（下同）3 萬
    元，採內標方式標會，原則上每月1 日開標，於6 月15日、
    12月15日各加開1 會，開標地點為屏東縣屏東市和生市場會
    員林寶雲之攤位；開標時，經各活會會員填寫標單競標後，
    由出價數高者得標，而得標會員並應簽發本票交予會首後，
    由會首轉交予各活會會員收執，以供前揭會款債務之擔保。
    詎康桂美竟基於為自己不法所有之意圖及偽造有價證券之犯
    意，於96年10月1 日以6,500 元得標後，偽造如附表所示之
    發票人為「吳惠美」、票面金額3 萬元、發票日96年10月1
    日之本票共14紙交予施麗珍，再由施麗珍轉交予吳秀戀等該
    期活會會員，致渠等陷於錯誤，各自依約將扣除標息後之會
    款經由施麗珍交付康桂美，足生損害於吳秀戀等繳交會款之
    活會會員。嗣會首施麗珍於97年1 月13日倒會不知去向，經
    吳秀戀等活會會員相互聯繫後，獲知康桂美應係當時得標並
    偽造前述本票之賣菜「阿美」、「水菜美」，而悉上情。因
    認被告康桂美涉犯刑法第201 條第1 項之偽造有價證券及同
    法第339 條第1 項之詐欺取財罪嫌等語。
二、按「犯罪事實應依證據認定之，無證據不得認定犯罪事實」
    、「不能證明被告犯罪者，應諭知無罪之判決」，刑事訴訟
    法第154 條第2 項、第301 條第1 項分別定有明文。申言之
    ，犯罪事實之認定應憑證據，如未能發現相當證據，或證據
    不足以證明，自不能以推測或擬制之方法，作為裁判基礎（
    最高法院40年台上字第86號判例意旨參照）；且認定犯罪事
    實所憑之證據，雖不以直接證據為限，間接證據亦包括在內
    ，然而無論直接證據或間接證據，其為訴訟上之證明，須於
    通常一般之人均不致有所懷疑，而得確信其為真實之程度者
    ，始得據為有罪之認定，倘其證明尚未達到此一程度，而有
    合理之懷疑存在而無從使事實審法院得有罪之確信時，即應
    由法院為諭知被告無罪之判決（最高法院76年台上字第4986
    號判例意旨參照）。再者，檢察官對於起訴之犯罪事實，仍
    應負提出證據及說服之實質舉證責任。倘其所提出之證據，
    不足為被告有罪之積極證明，或其指出證明之方法，無從說
    服法院以形成被告有罪之心證，基於無罪推定之原則，自應
    為被告無罪判決之諭知（參照最高法院92年台上字第128 號
    判例意旨）。
三、本件公訴意旨認被告康桂美涉犯刑法第201 條第1 項之偽造
    有價證券及同法第339 條第1 項之詐欺取財罪嫌，無非以告
    訴人吳秀戀之指訴、證人吳葉素惠、吳錦雲、杜玉婷、林根
    、林寶雲、郭惠敏及史鄭秀雲於偵查中之證述、互助會單及
    如附表所示之本票14紙為其主要論據。
四、訊據被告康桂美固坦承有參加案外人施麗珍所召集之前揭互
    助會之事實，惟堅決否認有何偽造有價證券及詐欺取財之犯
    行，辯稱：伊沒有得標，如附表所示之本票亦非伊所簽發等
    語。經查：
  (一)公訴意旨固主張如附表所示之本票14紙，為被告康桂美所偽
    造，惟經檢察官將該14紙本票送請內政部警政署刑事警察局
    鑑定其上之指紋是否與被告指紋相符，經該局鑑定結果，略
    認：「送鑑可資比對本票影本上吳惠美名下指紋12枚（編號
    1 至5 、8 至14；即附表編號1 、4 至14），經比對結果，
    與所附康桂美指紋不符，續輸入電腦析鑑結果，未發現相符
    者；另編號6 、7 指紋（即附表編號3 、4 ），因紋線不清
    ，特徵點不足，故無法（比）對」等情，有該局98年1 月9
    日刑紋字第0980003576號鑑驗書1 份在卷可稽（見97年度偵
    字第5152號偵查卷第68頁），由此可知，除如附表編號1 、
    4 至14所示本票上之指紋確非被告之指紋外，另附表編號2
    、3 所示之本票2 紙，其上之指紋既無從鑑定是否與被告指
    紋相符，亦難認該2 紙本票上之指紋與被告之指紋相符，堪
    可認定；再者，如附表所示之本票14紙，其上除有指紋外，
    另分別有「30000 」、「參萬元整」、「吳惠美」、「屏市
    ○○里○○路518 巷29號」、「社皮村公興路518 巷29號」
    、「玉成里公興路518 巷29號」、「96、10、1 」等文字，
    有該14紙支票影本附卷可稽（見97年度偵字第5152號偵查卷
    第5 至18頁），然就上開文字與被告於偵查中及本院審理時
    當庭所書寫相同內容之文字（見97年度偵字第5152號偵查卷
    第49頁、本院卷第17、43頁），以及本院依職權分別向新光
    人壽保險股份有限公司調取被告之要保書、屏東縣屏東市戶
    政事務所調取之被告印鑑登記申請書上之「康桂美」簽名（
    見本院卷第46頁後、61頁背面）相互比對，簡單以肉眼作形
    式上之觀察，即可輕易判別兩者之筆順、勾稽、走勢、形態
    等方式截然不同，顯然如附表所示之本票上所書寫之文字，
    並非係出自於被告之手，亦可認定；由上以觀，如附表所示
    之本票14紙，確非被告本人親自簽發無誤。
  (二)其次，如附表所示之本票14紙，並非被告康桂美親自所交付
    ，而係案外人即互助會會首施麗珍所交付，且當時係施麗珍
    告知為「阿美」或「水菜美」所簽發之情，業據證人即告訴
    人吳秀戀、證人即被害人吳葉素惠、曾吳錦雲、杜玉婷、林
    根、林寶雲、郭惠敏、史鄭秀雲、王李銀票證述明確（見98
    年度偵續字第31號偵查卷第13、15、16、17、18、19、21頁
    、本院卷第156 頁背面、159 頁背面、163 、164 、168 、
    171 頁），足見告訴人及被害人等人均僅係聽聞施麗珍所陳
    該情，並未實際目擊被告確有將如附表所示之本票交付予施
    麗珍，則如附表所示之本票是否確為被告交付予施麗珍，顯
    然已非無疑。而被害人林寶雲前曾收受被告以「康桂美」名
    義，並非以「吳惠美」名義簽發之本票（見本院卷第22至25
    頁），業據證人林寶雲證稱明確（見本院卷第168 頁），顯
    然林寶雲確知被告並非「吳惠美」，而由此益徵如附表所示
    之本票是否確為被告所交付予施麗珍，更屬有疑。
  (三)至當時被告係有參與投標，且以6,500 元得標，固據證人即
    被害人史鄭秀雲、王李銀票、林寶雲、郭惠敏分別證稱在卷
    （見98年度偵續第31號偵查卷第15、17至19頁、本院卷第16
    7 頁背面、168 頁、170 頁背面）。惟本件互助會因會首即
    案外人施麗珍逃逸，而於97年1 月13日倒會一節，除據告訴
    人吳秀戀所提出之刑事告訴狀記載明確外（見97年度偵字第
    5152號偵查卷第2 頁），復經其證稱在卷（見97年度偵字第
    5152號偵查卷第45頁），足見告訴人及被害人等人所繳交之
    會款，自施麗珍倒會之日起已無法取回，當均受有相當程度
    之損失甚明，則在施麗珍已逃逸無蹤，惟曾告知渠等本案互
    助會之得標人係被告，且如附表所示之本票係被告簽發之情
    況下，告訴人及被害人等人為求能向被告求償而彌補渠等損
    失，因此而為不利被告之證言，並非毫無可能，故證人即被
    害人林寶雲等人前揭所為證言是否符合真實之情況，自非無
    疑；況且，縱被告確有參與投標，並標得該次會款，但與是
    否有簽發如附表所示之本票，用以詐取會款仍屬兩事，自不
    可等同視之，且依本案互助會於97年1 月13日即已倒會之情
    加以研判，施麗珍應早於97年1 月13日前已有週轉不靈之情
    況，則施麗珍非無偽造如附表所示之本票，用以詐騙告訴人
    及被害人等人，而取得會款之可能，故縱證人即被害人史鄭
    秀雲、王李銀票、林寶雲、郭惠敏前揭所為證言係屬真實，
    亦無法逕予推認被告確有公訴意旨所指之前揭偽造有價證券
    及詐欺取財之犯行。
  (四)另本院依檢察官之聲請採集案外人即被告之女兒邱蕙真、邱
    惠鈴之指紋後，送請內政部警政署刑事警察局鑑定如附表所
    示本票上之指紋與該2 人之指紋是否相符，經該局鑑定結果
    ，略認：「送鑑本票原本14張，其上吳惠美名下指紋共計14
    枚，經比對結果，所附邱惠鈴、邱蕙真指紋卡之指紋不符；
    續輸入指紋電腦比對確認結果，亦未發現相符者」等情，有
    該局99年12月1 日刑紋字第0990166492號鑑定書1 份在卷可
    稽（見本院卷第128 頁），足見依前揭鑑定結果，亦無法認
    定如附表所示之本票與被告有所關連。至檢察官雖聲請傳訊
    邱蕙真、邱惠鈴2 人，惟本院已採集2 人之指紋並送請鑑定
    ，依前揭鑑定結果，已難認邱蕙真、邱惠鈴2 人與本案有何
    關連，且依卷內資料顯示，亦無任何邱蕙真、邱惠鈴2 人有
    共同與被告或幫助被告涉犯公訴意旨所指前揭犯行之證據，
    本院認為並無傳訊邱蕙真、邱惠鈴2 人之必要，附此敘明。
五、綜上所述，被告究否確有前揭偽造有價證券及詐欺取財犯行
    ，尚無足夠之證據予以證明，本院認為仍存有合理之懷疑，
    猶未到達確信其為真實之程度，自不能遽認被告確有被訴之
    犯行。此外，本院復查無其他積極證據，足以證明被告確有
    上述被訴之偽造有價證券及詐欺取財犯行，犯罪自屬不能證
    明，依諸前揭刑事訴訟法第301 條第1 項之規定，自應為被
    告無罪之諭知。
據上論斷，應依刑事訴訟法第301 條第1 項，判決如主文。
本案經檢察官鍾佩真到庭執行職務。
中    華    民    國    100   年     5    月    19    日
                    刑事第一庭  審判長法  官  徐美麗
                                      法  官  薛侑倫
                                      法  官  楊宗翰
以上為正本證明與原本無異。
如不服本判決，應於判決送達後10日內敘明上訴理由，向本院提
出上訴狀 (應附繕本) ，上訴於臺灣高等法院。其未敘述上訴理
由者，應於上訴期間屆滿後20日內向本院補提理由書，「切勿逕
送上級法院」。
中    華    民    國    100   年     5    月    19    日
                                      書記官  鍾小屏
附表：
 ┌──┬──────┬─────┬────┬─────┐
 │編號│發   票   日│ 票面金額 │發票人  │本票號碼  │
 │    │            │（新臺幣）│        │          │
 ├──┼──────┼─────┼────┼─────┤
 │  1 │96年10月1日 │30,000元  │吳惠美  │CH472865  │
 ├──┼──────┼─────┼────┼─────┤
 │  2 │96年10月1日 │30,000元  │吳惠美  │CH472866  │
 ├──┼──────┼─────┼────┼─────┤
 │  3 │96年10月1日 │30,000元  │吳惠美  │CH472867  │
 ├──┼──────┼─────┼────┼─────┤
 │  4 │96年10月1日 │30,000元  │吳惠美  │CH472870  │
 ├──┼──────┼─────┼────┼─────┤
 │  5 │96年10月1日 │30,000元  │吳惠美  │CH472871  │
 ├──┼──────┼─────┼────┼─────┤
 │  6 │96年10月1日 │30,000元  │吳惠美  │CH472873  │
 ├──┼──────┼─────┼────┼─────┤
 │  7 │96年10月1日 │30,000元  │吳惠美  │CH472874  │
 ├──┼──────┼─────┼────┼─────┤
 │  8 │96年10月1日 │30,000元  │吳惠美  │CH0000000 │
 ├──┼──────┼─────┼────┼─────┤
 │  9 │96年10月1日 │20,000元  │吳惠美  │CH0000000 │
 ├──┼──────┼─────┼────┼─────┤
 │ 10 │96年10月1日 │30,000元  │吳惠美  │CH0000000 │
 ├──┼──────┼─────┼────┼─────┤
 │ 11 │96年10月1日 │30,000元  │吳惠美  │CH0000000 │
 ├──┼──────┼─────┼────┼─────┤
 │ 12 │96年10月1日 │30,000元  │吳惠美  │CH0000000 │
 ├──┼──────┼─────┼────┼─────┤
 │ 13 │96年10月1日 │30,000元  │吳惠美  │CH0000000 │
 ├──┼──────┼─────┼────┼─────┤
 │ 14 │96年10月1日 │30,000元  │吳惠美  │CH0000000 │
 └──┴──────┴─────┴────┴─────┘